【裁判字號】    98,訴,2106
【裁判日期】    990408
【裁判案由】    拆屋還地   等
【裁判全文】
臺灣高雄地方法院民事判決              98年度訴字第2106號
原      告  丁○○
            己○○
            甲○○
            丙○○
            戊○○
共      同
訴訟代理人  尤挹華律師
            郭正鵬律師
被      告  乙○○
兼
訴訟代理人  庚○○
上列當事人間請求拆屋還地等事件，經本院於民國99年3 月22日
言詞辯論終結，判決如下：
    主  文
被告應將坐落高雄市○○區○○段一五四地號土地上，如附圖所
示編號Ａ、面積一八九點六八平方公尺之同段三五一建號即門牌
號碼高雄市○○區○○路一○○號建物拆除，將該部分占用之土
地返還原告及其他共有人全體。
被告應給付原告丁○○新台幣壹拾伍萬伍仟肆佰柒拾肆元；應給
付原告己○○、甲○○、丙○○、戊○○各新台幣柒萬柒仟柒佰
肆拾捌元，及均自附表所示各該租期到期日翌日起至清償日止，
按年息百分之五計算之利息。
被告應自民國九十八年六月三日起至返還上開土地日止，按月給
付原告丁○○新台幣壹萬肆仟壹佰參拾肆元；給付原告己○○、
甲○○、丙○○、戊○○各新台幣柒仟零陸拾捌元。
訴訟費用由被告負擔。
    事  實  及  理  由
一、按訴狀送達後，原告不得將原訴變更或追加他訴，但擴張或
    減縮應受判決事項之聲明者，不在此限；民事訴訟法第255
    條第1 項第3 款定有明文。本件原告起訴時請求：(1)被告應
    將坐落高雄市○○段154 地號土地（下稱系爭土地）上，如
    附圖所示編號Ａ、面積189.68平方公尺之同段351 建號即門
    牌號碼高雄市○○區○○路100 號建物（下稱系爭建物）拆
    除，將該部分土地返還原告及全體共有人。(2)被告應給付原
    告丁○○新台幣（下同）353,35 0元；應給付原告己○○、
    甲○○、丙○○、戊○○各176,700 元，及均自附表所示各
    該租金到期日翌日起至清償日止，按年息百分之5 計算之利
    息。嗣減縮及擴張聲明為：(1)被告應將系爭土地上，如附圖
    編號Ａ所示、面積189.68平方公尺之系爭建物拆除，將該部
    分土地返還原告及全體共有人。(2)被告應給付原告丁○○15
    5,474 元；應給付原告己○○、甲○○、丙○○、戊○○各
    77,748元，及均自附表所示各該租金到期日翌日起至清償日
    止，按年息百分之5 計算之利息。(3)被告自起訴狀最後送達
    翌日起至返還上開系爭土地日止，按月給付原告丁○○14,1
    34元；給付原告己○○、甲○○、丙○○、戊○○各7,068
    元。經核與法相符合。
二、原告主張：
  (一)系爭土地為原告丁○○、甲○○、丙○○、戊○○及訴外人
    侯榮仙、曾永超、中華民國共有，應有部分各1/7 ，而曾永
    超於民國94年10月9 日死亡，其應有部分由原告己○○繼承
    。又侯榮仙於87年間，經共有人同意，在系爭土地上興建如
    附圖所示面積189.68平方公尺之系爭建物，嗣因侯榮仙個人
    債務關係，所有系爭土地應有部分及系爭建物，遭債權人中
    國農民銀行股份有限公司（下稱中國農民銀行）聲請拍賣，
    系爭土地應有部分由原告丁○○主張優先承買權購得，而系
    爭建物則由被告共同拍定取得。
  (二)兩造前就被告是否無權占有系爭土地，提起訴訟，經台灣高
    等法院高雄分院96年度上字第188 號判決確認系爭建物對系
    爭土地有法定地上權，存續期間自96年3 月30日起至147 年
    6 月3 日止，每月應給付原告丁○○地租14,134元，原告己○○、甲○○、丙○○、戊○○各7,068 元（下稱系爭地上
    權），且經最高法院於97年12月25日以97年度台上字第2702
    號（下稱系爭前案）判決上訴駁回確定。惟被告並未依系爭
    前案判決內容給付每月42,406元（14134 ＋7068×4 ＝4240
    6 ）地租，經原告於98年1 月5 日及同年4 月1 日，分別以
    存證信函定期催告被告履行給付地租義務，被告亦未給付，
    迄至起訴時即98年4 月30日止，積欠地租計1,060,150 元（
    42 406元×25個月＝0000000 ），已超過2 年之總額，爰依
    民法第836 條規定，撤銷系爭地上權，並以起訴狀繕本之送
    達為撤銷地上權之意思表示。又系爭地上權撤銷後，被告即
    屬無權占有，依民法第767 條規定，請求被告拆除系爭建物
    ，將如附圖所示面積189.68平方公尺返還予原告及全體共有
    人。再者，系爭地上權之地租部分，其中自96年3 月30日起
    至97年6 月4 日止之地租，業經系爭前案判決確定在案，但
    自97年6 月5 日起至98年5 月4 日止之地租，被告未給付，
    爰依地上權支付地租之法律關係，請求被告給付如附表所示
    之租金及法定遲延利息。另依民法第179 條規定，請求被告
    自起訴狀繕本最後送達翌日起至返還系爭土地日止，按月給
    付相當於租金之不當得利。
  (三)並聲明：(1)被告應將系爭土地上，如附圖所示編號Ａ、面積
    189.68平方公尺之系爭建物拆除，將該部分土地返還原告及
    全體共有人。(2)被告應給付原告丁○○155,474 元；應給付
    原告己○○、甲○○、丙○○、戊○○各77,748元，及均自
    附表所示各該租金到期日翌日起至清償日止，按年息百分之
    5 計算之利息。(3)被告自起訴狀最後送達翌日起至返還上開
    系爭土地日止，按月給付原告丁○○14,134元；給付原告己○○、甲○○、丙○○、戊○○各7,068 元。
三、被告則以：
  (一)關於民法第836 條規定之2 年租金總額起算點，應自系爭前
    案判決確定日即97年12月25日起算，否則如系爭前案超過2
    年才判決確定，土地所有人即取得撤銷地上權之權利，甚不
    公平。又被告自98年3 月28日起至同年6 月28日止，陸續支
    付地租計300,000 元，是縱依原告主張，於扣除前開300,00
    0 元後，積欠之地租亦未達2 年之總額。
  (二)並聲明：原告之訴駁回。
四、兩造不爭之事項及簡化之爭點為：
  (一)兩造不爭執事項：
  1.系爭土地原係原告丁○○、甲○○、丙○○、戊○○，及侯
    榮仙、曾永超及中華民國共有，應有部分各1/7 。又曾永超
    於94年10月9 日死亡，由原告己○○繼承系爭土地應有部分
    1/7。
  2.侯榮仙於87年間，經其他共有人同意，以個人名義在系爭土
    地上興建系爭建物；嗣侯榮仙因積欠中國農民銀行債務，經
    中國農民銀行聲請拍賣系爭建物及系爭土地應有部分7 分之
    1 ，土地部分由原告丁○○優先承買，系爭建物則由被告共
    同拍定。
  3.系爭前案判決確認被告所有系爭建物就系爭土地有法定地上
    權，存續期間自96年3 月30日起至147 年6 月3 日止，地租
    每月應給付原告丁○○14,134元，給付原告己○○、甲○○
    、丙○○、戊○○各7,068 元。又系爭前案於97年12月25日
    確定。
  4.原告分別於98年1 月5 日、同年4 月1 日，定期催告被告履
    行給付地租義務。又被告於98年3 月28日、4 月29日、5 月
    28日、6 月28日，各匯款90,000元、80,000元、80,000元、
    50,000元至原告丁○○帳戶。
  (二)兩造爭執事項：
  1.被告主張應自系爭前案判決確定時即自97年12月25日起，計
    算2 年租金總額，有無理由？
  2.原告主張被告積欠地租達2 年之總額，依民法第836 條撤銷
    系爭地上權，有無理由？如有，原告主張被告無權占有系爭
    土地，請求拆屋還地，有無理由?
  3.原告請求如附表所示之租金及至返還系爭土地日止，相當於
    租金之不當得利，有無理由？如有，金額為何？
五、前揭不爭執事項，業據原告提出系爭土地登記謄本1 份（本
    院審卷第40、41頁）、原告己○○之戶籍謄本1份 、本院94
    年度繼字第2702號限定繼承民事裁定1 紙、本院94年11月25
    日94年度繼字第2426號拋棄繼承准予備查通知1 紙（本院審
    卷第9 至12頁）、高雄市政府工務局95年6 月1 日高市工務
    建字第0950015464號函1 紙（本院審卷第13頁）、98年1 月
    5 日及4 月1 日存證信函各1 份（本院審卷第26至30頁）等
    為證，且經依職權調取系爭前案全卷宗核閱無誤，堪認為真
    實。茲就兩造之爭點，析述本院得心證之理由如下：
  (一)被告主張應自系爭前案判決確定時即自97年12月25日起，計
    算2 年租金總額，有無理由？
  1.按地上權人積欠地租達2 年之總額者，除另有習慣外，土地
    所有人，得撤銷其地上權，民法第836 條第1 項定有明文。
    查，原告於96年3 月30日收受執行法院所發給之權利移轉證
    書時，已取得系爭建物所有權，並自該日起取得法定地上權
    ；且依系爭前案判決確認系爭建物就系爭土地有法定地上權
    ，存續期間自96年3 月30日起至147 年6 月30日止，已如前
    述。據此，系爭地上權之地租，應自被告取得系爭建物即96
    年3 月30日起算。從而，被告主張系爭地上權之地租應自系
    爭前案判決確定日即97年12月25日起算云云，即屬無據。
  2.按建築房屋基地之出租人，以承租人積欠租金額達2 年以上
    為原因，終止租賃契約，仍應依民法第440 條第1 項規定，
    定相當期限催告承租人支付租金，必承租人於其期限內不為
    支付者，始得終止租賃契約，非謂一有承租人欠租達2 年以
    上之事實，出租人即得隨時終止租賃契約，對於地上權人之
    保護，不宜較土地承租人為薄，故土地所有人以地上權人積
    欠地租達2 年之總額為原因，依民法第836 條第1 項規定，
    撤銷其地上權，仍應類推適用民法第440 條第1 項之規定，
    踐行定期催告程序。最高法院68年台上字第777 號判例意旨
    參照。查，被告雖辯稱：如系爭前案超過2 年才判決確定，
    則原告則即取得撤銷地上權之權利，甚不公平，故應以判決
    確定日為2 年租金總額之起算點云云。惟揆諸前揭判例意旨
    ，縱於系爭前案確定時，已達地租2 年之總額，土地所有人
    尚未取得撤銷權，仍應踐行定期催告程序，而於地上權人仍
    不為給付時，始得依民法第836 條第1 項規定撤銷地上權。
    從而，被告主張2 年租金總額，應自系爭前案判決確定日起
    算云云，容有誤解。
  (二)原告主張被告積欠地租達2 年之總額，依民法第836 條撤銷
    系爭地上權，有無理由？如有，原告主張被告無權占有系爭
    土地，請求拆屋還地，有無理由?
  1.按「按債務人無為一部清償之權利，此觀民法第318 條第1
    項規定自明。又債務人非依債務本旨實行提出給付者，不生
    提出之效力，為同法第235條所明定。若債務人僅提出給付
    之一部，除別有規定外，不得謂為依債務本旨提出，自不生
    提出之效力。債權人拒絕受領，即不負遲延責任（本院23年
    上字第98號判例參照）。依同法第326 條規定，債權人受領
    遲延者，清償人得將其給付物提存。惟不依債務本旨之提存
    ，仍不生清償之效力」（最高法院83年度台上字第903 號判
    決要旨參照）。查，系爭前案判決確定後，原告分別於98年
    1 月5 日及4 月1 日，定期催告被告履行給付地租義務，而
    被告收受前開催告存證信函後，於98年3 月28日、4 月29日
    、5 月28日、6 月28日，各匯款90,000元、80,000元、80,0
    00元、50,000元，計300,000 元至原告丁○○帳戶，均如前
    述。惟揆諸前說明，被告並無為一部清償之權利；且原告於
    98 年4月1 日存證信函載明，被告應全數清償地租計1,055,
    794 元，不接受部分清償等情，有前開存證信函可考。據上
    而論，被告雖於原告以存證信函催告後，陸續給付地租計30
    0,000 元，然被告僅為一部清償，未依債之本旨提出，不生
    提出之效力，亦不生清償之效力。從而，被告主張扣除已給
    付之300,000 元，積欠之地租未達2 年之總額云云，自屬無
    據。
  2.查，系爭地上權之地租應自96年3 月30日起算，且被告雖匯
    款計300,000 元入原告丁○○所有帳戶，惟債務人並無為一
    部清償之權利，不生清償之效力，已見前述；是被告自96年
    3 月30日起至本件起訴時即98年4 月30日止，積欠地租計1,
    060,150 元，已超過2 年之地租總額。又原告以本件起訴狀
    繕本送達被告，作為撤銷地上權之意思表示，並被告分別於
    98年6 月1 日、2 日收受送達，有本院送達證書2 紙（見本
    院審卷第35、36頁）可稽。從而，原告主張被告積欠地租達
    2 年之總額，經定期催告程序仍未繳付，依民法第836 條規
    定撤銷系爭地上權等語，即屬有據；且系爭地上權已於98年
    6 月2 日合法撤銷。
  3.按所有人對於無權占有或侵奪其所有物者，得請求返還之，
    民法第767 條前段定有明文。依此，以無權占有為原因，請
    求返還所有物之訴，被告對原告就其物有所有權存在之事實
    無爭執，而僅以非無權占有為抗辯者，原告於被告無權占有
    之事實，無舉證責任。被告應就其取得占有，係有正當權源
    之事實證明之。如不能證明，則應認原告之請求為有理由（
    最高法院72年度台上字第1552號判決要旨參照）。查，系爭
    地上權經原告於98年6 月2 日合法撤銷，已如前述；且被告
    占用如附圖所示面積189.68平方公尺土地，已無任何合法權
    源，自屬無權占有。從而，原告本於民法第767 條規定，請
    求被告應將系爭建物拆除，並將該占用部分土地返還原告及
    全體共有人，為有理由，應予准許。
  (三)原告請求如附表所示之租金及至返還系爭土地日止，相當於
    租金之不當得利，有無理由？如有，金額為何？
  1.查，系爭建物就系爭土地自96年3 月30日起，有系爭地上權
    存在，並系爭地上權已於98年6 月2 日經合法撤銷，均見前
    述。又系爭地上權自96年3 月30日起至97年6 月4 日止之地
    租，即原告丁○○200,232元，原告己○○、甲○○、丙○○、戊○○各100,130 元部分，業經系爭前案判決確定在案
    。依上，原告依系爭地上權法律關係，請求被告給付自97年
    6 月5 日起至98年5 月4 日止，如附表所示之租金，應屬有
    據。
  2.按無法律上之原因而受利益，致他人受損害者，應返還其利
    益；雖有法律上之原因，而其後已不存在者，亦同。民法第
    179 條定有明文。又按不當得利之法則請求返還不當得利，
    以無法律上之原因而受利益，致他人受有損害為其要件，故
    其得請求返還之範圍，應以對方所受之利益為度，非以請求
    人所受損害若干為準，無權占有他人土地，可能獲得相當於
    租金之利益為社會通常之觀念，是被上訴人抗辯其占有系爭
    土地所得之利益，僅相當於法定最高限額租金之數額，尚屬
    可採；最高法院著有61年台上字第1695號判例意旨可資參照
    。查，系爭地上權於98年6 月2 日經原告撤銷後，被告已無
    任何合法權源而繼續占有使用系爭土地，獲有不當利得，致
    原告受有相當於租金之損失。又查，系爭前案核定系爭地上
    權之地租，每月應給付原告丁○○14,134元，給付原告己○○、甲○○、丙○○、戊○○各7,068 元，亦見前述。從而
    ，原告主張被告受有相當租金之占有利益，應按月給付原告
    丁○○14,134元，其餘原告7,068 元，為有理由及妥適。
六、綜上所述，原告依民法第836 條第1 項規定，已合法撤銷系
    爭地上權，是原告本於民法第767 條物上請求權及第179 條
    不當得利之法律關係，請求被告應將系爭土地上，如附圖所
    示編號Ａ、面積189.68平方公尺之系爭建物拆除，將該部分
    土地返還原告及全體共有人；並被告自起訴狀最後送達翌日
    即98年6 月3 日起至返還上開系爭土地日止，應按月給付原
    告丁○○14,134元，給付原告己○○、甲○○、丙○○、戊○○各7,06 8元，均有理由，應予准許。又原告依系爭地上
    權法律關係，請求被告給付原告丁○○155,474 元，給付原
    告己○○、甲○○、丙○○、戊○○各77,748元，及均自附
    表所示各該租金到期日翌日起至清償日止，按年息百分之5
    計算之利息，亦有理由，應予准許。
七、本件事證已臻明確，兩造其餘陳述及攻擊防禦方法經本院斟
    酌後認均不影響本判決之結果，爰不再逐一詳予論述，附此
    敘明。
八、據上論結，原告之訴為有理由，依民事訴訟法第78條、第85
    條第1項，判決如主文。
中    華    民    國    99    年     4    月     8    日
                  民事第五庭  法  官  洪榮家
正本係照原本作成。
如不服本判決，應於送達後20日內，向本院提出上訴狀並表明上
訴理由，如於本判決宣示後送達前提起上訴者，應於判決送達後
10日內補提上訴理由書（須附繕本）。
中    華    民    國    99    年     4    月     8    日
                              書記官  胡美儀
附表：
┌──┬─────────┬────────────────────────┐
│編號│ 各期租金起迄日   │共有人各期租金金額                              │
│    │                  ├────┬────┬────┬────┬────┤
│    │                  │ 丁○○ │ 己○○ │ 甲○○ │ 丙○○ │ 戊○○ │
├──┼─────────┼────┼────┼────┼────┼────┤
│ 1  │97.6.5至97.7.4    │14,134  │7,068   │7,068   │7,068   │7,068   │
│    │                  │        │        │        │        │        │
├──┼─────────┼────┼────┼────┼────┼────┤
│ 2  │97.7.5至97.8.4    │14,134  │7,068   │7,068   │7,068   │7,068   │
│    │                  │        │        │        │        │        │
├──┼─────────┼────┼────┼────┼────┼────┤
│ 3  │97.8.5至97.9.4    │14,134  │7,068   │7,068   │7,068   │7,068   │
│    │                  │        │        │        │        │        │
├──┼─────────┼────┼────┼────┼────┼────┤
│ 4  │97.9.5至97.10.4   │14,134  │7,068   │7,068   │7,068   │7,068   │
│    │                  │        │        │        │        │        │
├──┼─────────┼────┼────┼────┼────┼────┤
│ 5  │97.10.5 至97.11.4 │14,134  │7,068   │7,068   │7,068   │7,068   │
│    │                  │        │        │        │        │        │
├──┼─────────┼────┼────┼────┼────┼────┤
│ 6  │97.11.5 至97.12.4 │14,134  │7,068   │7,068   │7,068   │7,068   │
│    │                  │        │        │        │        │        │
├──┼─────────┼────┼────┼────┼────┼────┤
│ 7  │97.12.5 至98.1.4  │14,134  │7,068   │7,068   │7,068   │7,068   │
│    │                  │        │        │        │        │        │
├──┼─────────┼────┼────┼────┼────┼────┤
│ 8  │98.1.5至98.2.4    │14,134  │7,068   │7,068   │7,068   │7,068   │
│    │                  │        │        │        │        │        │
├──┼─────────┼────┼────┼────┼────┼────┤
│ 9  │98.2.5至98.3.4    │14,134  │7,068   │7,068   │7,068   │7,068   │
│    │                  │        │        │        │        │        │
├──┼─────────┼────┼────┼────┼────┼────┤
│ 10 │98.3.5至98.4.4    │14,134  │7,068   │7,068   │7,068   │7,068   │
│    │                  │        │        │        │        │        │
├──┼─────────┼────┼────┼────┼────┼────┤
│ 11 │98.4.5至98.5.4    │14,134  │7,068   │7,068   │7,068   │7,068   │
├──┴─────────┼────┼────┼────┼────┼────┤
│       小計             │155,474 │77,748  │77,748  │77,748  │77,748  │
└────────────┴────┴────┴────┴────┴────┘

司法院資訊處製作；財團法人民間司法改革基金會備份。
